---
title: "FakeNews on Twitter"
output: html_document
editor_options: 
  chunk_output_type: inline
---

```{r setup, include=FALSE}
knitr::opts_chunk$set(cache = TRUE, message = FALSE, warning = FALSE)
```

DESCRIZIONE INIZIALE DEL PROBLEMA
PONGO LE DOMANDE CHE HO IN TESTA

## Come ho costruito il dataset

SPIEGAZIONE DI COME HO COSTRUITO IL DATASET

```{r}
library(rtweet)
library(stringr)
#CODICE DI twitter_stream.R
```

UNIONE JSON

```{r}
#CODICE DELL'UNIONE DEI JSON
get_tweets_by_date = function(start_date, leng) {
  link1 = "data/day" #prefisso
  
  month=seq(as.Date(start_date), by = "day", length.out = leng) 
  #Ottengo una sequenza di lunghezza leng di date con lo stesso formato di start_date 

  links = str_c(link1, month, ".json") #Unione prefisso + data + suffisso
  
  links
}

#Sequenza dei giorni di aprile + doppione
april=c(get_tweets_by_date("2020-04-22",9),("data/day2020-04-24-01.json"))

#Sequenza dei giorni di maggio - 2 giorni
may=get_tweets_by_date("2020-05-01",29)
may=may[!may %in% c("data/day2020-05-24.json","data/day2020-05-05.json")]

every_json_path = c(april, may)
#every_json_path

# Creo un vettore con lunghezza predefinita
stream_analizzate <- vector("list",length(every_json_path))  

for (i in 1:length(every_json_path)) {        
  print(every_json_path[i])
  stream_analizzate[[i]] <- parse_stream(every_json_path[i])          
}

#stream_analizzate[[1]]

```

parse_stream ritorna un dataframe da un file JSON generato dalo stream di Twitter.
In questo ne genero uno per ogni stream effettuata e la salvo nella lista stream_analizzate
Per unirle tutte in uno stesso dataframe, utilizzo do.call, che mi permette a sua volta di usare rbind su una lista

```{r}
#Applico rbind alla lista di dataframe
everytweet <- do.call("rbind", stream_analizzate)

#Dataframe completo
#View(everytweet)

#Infomazioni sul dataframe
ncol(everytweet)
nrow(everytweet)
object.size(everytweet)
```

## Pulizia dei dati

SPIEGAZIONE CAMPI UTILI

```{r}
campi_utili = c("user_id","status_id","created_at","screen_name","text", 
                "urls_url", "urls_expanded_url","retweet_status_id","retweet_text",
                "retweet_user_id","is_retweet")
```

AGGIUNTA CONTEGGIO RETWEET
SPIEGAZIONE RETWEETING

```{r}
library(dplyr)
library(anytime)

#Ottengo solo retweet
retweets <- everytweet %>%
  select(campi_utili,retweet_created_at) %>%
  filter(is_retweet)


#Ottengo solo tweet
tweets <- everytweet %>%
  select(campi_utili, -retweet_user_id, -retweet_text, -retweet_status_id) %>%
  filter(!is_retweet) 

clean_tweets = everytweet %>%
  select(campi_utili,retweet_created_at)

ncol(clean_tweets)
nrow(clean_tweets)
object.size(clean_tweets)



#Dataframe di retweet con contatore aggiornato
retweets_with_number <- retweets %>%
  select(retweet_status_id,retweet_created_at,retweet_text,retweet_user_id,is_retweet) %>%
  group_by(retweet_status_id) %>%
  mutate(retweet_counter = n()) %>%
  distinct(retweet_status_id, .keep_all=TRUE) %>%
  arrange(retweet_counter)

tweets_with_retweet_number <- full_join(tweets, retweets_with_number, by=c("status_id" = "retweet_status_id"))

tweets_with_retweet_number <- tweets_with_retweet_number %>%
  mutate(tmp_tweet_text = ifelse(is.na(text), retweet_text, text),
         tmp_created_at = anytime(ifelse(is.na(created_at), retweet_created_at, created_at)), 
         #In questo passaggio la data viene convertita in UNIX time, lo riconverto in tempo "umano" per una lettura migliore dei dati
         tmp_tweet_user_id = ifelse(is.na(user_id), retweet_user_id, user_id)) %>%
  #Elimino campi che non servono più (alcuni verranno rimpiazzati dei temporanei)
  select(-user_id, -created_at, -text, -is_retweet.x, -is_retweet.y, -retweet_text, -retweet_user_id, -retweet_created_at) %>%
  rename(user_id=tmp_tweet_user_id, text=tmp_tweet_text, created_at=tmp_created_at) %>%
  arrange(status_id, user_id, created_at, screen_name, text)


#Riordino le colonne
tweets_with_retweet_number <- tweets_with_retweet_number[c(1,8,7,2,6,3,4,5)] %>%
  mutate(retweet_counter = ifelse(is.na(retweet_counter), 0, retweet_counter))


#View(tweets_with_retweet_number)

ncol(tweets_with_retweet_number)
nrow(tweets_with_retweet_number)
object.size(tweets_with_retweet_number)

```

Se avessi usato `inner_join` avrei avuto come dataset risultante solo tweet che sono stati ritweetati durante il mio monitoraggio
Se avessi usato `left_join` avrei ottenuto i tweet retweetati e quelli non retweetati
Se avessi usato `right_join` avrei avuto solo tweet che sono stati condivisi e solo tweet che sono stati condivisi prima del monitoraggio. 

`full_join` invece evita incogruenze che si sarebbero potute incontrare con alcuni retweet. Infatti, se un tweet che è stato twittato prima del mio monitoraggio fosse stato ricondiviso durante la raccolta dei tweet, non sarei stato in grado di ottenere informazioni sul tweet iniziale.

```{r}
library(ggplot2)

tweets_data_for_plotting <- clean_tweets %>%
  filter(as.Date(created_at)>"2020-04-22") %>%
  mutate(created_at=substr(created_at,0,10))
  
ggplot(tweets_data_for_plotting) +
  geom_bar(aes(x = as.Date(created_at), fill = is_retweet)) +
  labs(title = "Quanto frequentemente vengono condivise le notizie?", x="Data del tweet", y="n° di tweet") +
  scale_fill_manual(values=c("#1da1f2","#17bf63"), name="Tweets", labels=c("Tweet","Retweet")) +
  scale_x_date(date_labels = "%m-%d", date_breaks = "2 days") +
  theme_minimal()



```

```{r}
link_siti_non_affidabili <- "https://raw.githubusercontent.com/riccardolunardi/ProgettoFondamenti/master/websites/websites_fakenews.txt?token=AIZMNO2NX3OX3NUX4B7E7OK63UKSU"

siti_non_affidabili <- read.delim(link_siti_non_affidabili, sep = "\n", header = FALSE)
siti_non_affidabili <- as.vector(t(sapply(siti_non_affidabili, tolower))) #t trasforma il dataset in una matrice

tidy_tweets <- clean_tweets %>%
  mutate(urls_url = ifelse(as.character(urls_url)=="NULL", NA, sapply(urls_url, tolower))) %>%
  rowwise() %>% 
  mutate(is_affidabile = !any(urls_url %in% siti_non_affidabili))

nrow(tidy_tweets %>% filter(!is_affidabile && !is_retweet))
nrow(tidy_tweets %>% filter(is_affidabile && !is_retweet))
```



VOGLIO FARE UN GRAFICO CON LE NOTIZIE FAKE PIù RETWITTATE DOVE OGNI TWEET E' UN CERCHIO. PIù GRANDE è IL CERCHIO PIù è STATA RETWITTATA
IL CERCHIO CONTIENE IL TESTO DEL TWEET L'HASHTAG