---
title: "FakeNews on Twitter"
output: html_document
editor_options: 
  chunk_output_type: inline
---

```{r setup, include=FALSE}
knitr::opts_chunk$set(cache = TRUE, message = FALSE, warning = FALSE)
```

DESCRIZIONE INIZIALE DEL PROBLEMA
PONGO LE DOMANDE CHE HO IN TESTA

## Come ho costruito il dataset

SPIEGAZIONE DI COME HO COSTRUITO IL DATASET

```{r}
library(rtweet)
#CODICE DI twitter_stream.R
```

UNIONE JSON

```{r}
#CODICE DELL'UNIONE DEI JSON
r_tweet6 <- parse_stream("data/day2020-04-26.json")
df3 <- rbind(r_tweet6)
View(df3)

```

## Pulizia dei dati

SPIEGAZIONE CAMPI UTILI

```{r}
campi_utili = c("user_id","status_id","created_at","screen_name","text", 
                "urls_url", "urls_expanded_url","retweet_status_id","retweet_text",
                "retweet_user_id","is_retweet")
```

AGGIUNTA CONTEGGIO RETWEET

```{r}
library(dplyr)

#Ottenere solo retweet
retweets <- df3 %>%
  select(campi_utili,retweet_created_at) %>%
  filter(is_retweet)


#Ottenere solo tweet
tweets <- df3 %>%
  select(campi_utili, -retweet_user_id, -retweet_text, -retweet_status_id) %>%
  filter(!is_retweet) 


retweets_with_number <- retweets %>%
  select(retweet_status_id,retweet_created_at,retweet_text,retweet_user_id,is_retweet) %>%
  group_by(retweet_status_id) %>%
  mutate(retweet_counter = n()) %>%
  arrange(desc(retweet_counter))

tweets_with_retweet_number <- full_join(tweets, retweets_with_number, by=c("status_id" = "retweet_status_id"))

tweets_with_retweet_number <- tweets_with_retweet_number %>%
  
  mutate(tmp_tweet_text = ifelse(is.na(text), retweet_text, text),
         tmp_created_at = ifelse(is.na(created_at), retweet_created_at, created_at),
         tmp_tweet_user_id = ifelse(is.na(user_id), retweet_user_id, user_id)) %>%
  
  select(-user_id, -created_at, -text, -is_retweet.x, -is_retweet.y, -retweet_text, -retweet_user_id, -retweet_created_at) %>%
  rename(user_id=tmp_tweet_user_id, text=tmp_tweet_text, created_at=tmp_created_at) %>%
  arrange(status_id, user_id, created_at, screen_name, text)
  
tweets_with_retweet_number <- tweets_with_retweet_number[c(1,8,7,2,6,3,4,5)]

View(tweets_with_retweet_number)


```

Se avessi usato `inner_join` avrei avuto come dataset risultante solo tweet che sono stati ritweetati durante il mio monitoraggio

Se avessi usato `left_join` avrei avuto i tweet retweetati e quelli non retweetati

Se avessi usato `right_join` avrei avuto solo tweet che sono stati condivisi e solo tweet che sono stati condivi prima del monitoraggio. 

delle incogruenze con alcuni retweet. Infatti, se un tweet che è stato inviato prima del mio monitoraggio fosse stato ricondiviso durante la raccolta dei tweet, non sarei stato in grado di ottenere informazioni sul tweet iniziale
